【裁判字號】    98,上易,1233
【裁判日期】    980831
【裁判案由】    贓物
【裁判全文】
臺灣高等法院臺中分院刑事判決        98年度上易字第1233號
上  訴  人
即  被  告  壬○○
上列上訴人因贓物案件，不服臺灣苗栗地方法院98年度易字第14
4號中華民國98年6月30日第一審判決（起訴案號：臺灣苗栗地方
法院檢察署97年度偵字第5755號、98年度偵字第52號），提起上
訴，本院判決如下：
    主  文
原判決撤銷。
壬○○無罪。
    理  由
一、公訴意旨略以：被告壬○○於苗栗縣卓蘭鎮台三線148.5 公
    里處經營「吉發資源回收場」，從事廢五金、紙板、鋁罐等
    之回收。民國97年6月1日，壬○○先於上址以新臺幣（下同
    ）450元之價格，向癸○○收購熱水器1台（此次購買贓物行
    為，業經檢察官為不起訴處分確定）。詎其後壬○○即基於
    故買贓物之犯意，分別於97年6月21日、27日及7月間某日、
    7月間某日，癸○○先後4次再各持2台、2台、2台、3台敲壞
    之熱水器前往其回收場販賣時，壬○○明知癸○○並無可能
    在短期間內取得多台熱水器，且癸○○4 次載來販賣之敲壞
    之熱水器，其外殼、材質、樣式等均大致相同，其對於癸○○4 次載來販賣之敲壞之熱水器來源可疑，顯係贓物，應有
    所認識，竟再以每台450 元之價格，先後向癸○○收購上開
    熱水器，而為故買贓物。嗣經警查獲癸○○竊盜熱水器案件
    後（癸○○竊盜部分，業據檢察官提起公訴），始循線查獲
    。因認被告壬○○所為係涉犯刑法第349條第2項之故買贓物
    罪嫌。
二、按犯罪事實應依證據認定之，無證據不得認定其犯罪事實；
    又不能證明被告犯罪者，應諭知無罪之判決，刑事訴訟法第
    154條第2項、第301條第1項分別定有明文。復按刑事訴訟法
    上所謂認定犯罪事實之證據，係指足以認定被告確有犯罪行
    為之積極證據而言，如未能發現相當證據或證據不足以證明
    ，自不能以推測或擬制之方法，以為裁判基礎（最高法院29
    年上字第3105號及40年台上字第86號分別著有判例可資參照
    ）。又認定不利於被告之事實，須依積極證據，茍積極證據
    不足為不利被告之認定時，即應為有利於被告之認定，更不
    必有何有利之證據；另認定犯罪事實所憑之證據，雖不以直
    接證據為限，間接證據亦包括在內；然而無論為直接證據或
    間接證據，其為訴訟上之證明，須於通常一般人均不致有所
    懷疑，而得以確信其為真實之程度者，始得據為有罪之認定
    ，倘其證明尚未達到此一程度，而有合理性懷疑之存在時，
    事實審法院復已就其心證上理由予以闡述，敘明其如何無從
    為有罪之確信，因而為無罪之判決者，亦不得遽以自己片面
    之觀點，遽指其為違法（最高法院30年上字第816 號及76年
    台上字第4986號亦分別著有判例足資參照）。又其以情況證
    據（即間接證據）斷罪時，尤須基於該證據在直接關係上所
    可證明之他項情況事實，本乎推理作用足以確證被告有罪，
    方為合法，不得徒憑主觀上之推想，將一般經驗上有利被告
    之其他合理情況逕予排除（最高法院32年上字第67號判例意
    旨亦可參照）。
三、公訴意旨認上訴人即被告（下稱被告）壬○○涉犯上開故買
    贓物罪嫌，無非係以(1)被告壬○○於警詢、偵訊中之陳述；
    (2)證人癸○○、乙○○於警詢、偵訊中之證述；(3)證人李祥
    誼、丙○○、己○○、辛○○、戊○○、張國照、甲○○、
    庚○○於警詢之證述；(4)吉發資源回收場及癸○○之指認照
    片、癸○○竊取熱水器之現場照片、壬○○登記癸○○之身
    分資料、壬○○收購之登記資料、癸○○竊取熱水器之現場
    照片1份、臺灣台中地方法院檢察署檢察官97年度偵字第216
    39號起訴書等證據，資為其主要論據。訊據被告壬○○固坦
    承曾於97年6、7、8月間，共3至4 次向癸○○收購廢鐵等情
    ，惟堅詞否認有故買贓物犯行，辯稱：癸○○拿來賣的東西
    都是廢鐵，伊不知癸○○賣給伊之物品係贓物，伊無故買贓
    物之犯行等語。
四、證據能力部分：
  (一)證人癸○○於偵查中具結之證述，有證據能力：
    按被告以外之人（包括證人、鑑定人、告訴人、被害人及共
    同被告等）於偵查中向檢察官所為之陳述，除顯有不可信之
    情況者外，得為證據，刑事訴訟法第159條之1第2 項定有明
    文。次按檢察官代表國家偵查犯罪，依法有訊問被告、證人
    及鑑定人之權力，且對被告有利、不利之情形均應注意，況
    徵諸實務運作，檢察官實施刑事偵查程序，亦能恪遵法定程
    序之要求，不致有違法取證情事，可信度極高，是被告以外
    之人前於偵查中已具結而為證述，除反對該項供述得具有證
    據能力之一方，已釋明「顯有不可信之情況」之理由外，不
    宜遽指該證人於偵查中之陳述不具證據能力，方符前揭法條
    之立法意旨。本件證人癸○○於檢察官偵訊時，既經具結，
    以證人之身分完整連續陳述本案之經過，檢察官就上開偵查
    訊問之實施，並無任何違反相關規定之瑕疵，且查無證據證
    明其於偵查中所證有何遭受強暴、脅迫、詐欺、利誘等外力
    干擾，或影響其心理狀況致妨礙其自由陳述等顯不可信之情
    形。是證人癸○○於偵查中所為之陳述，自有證據能力。
  (二)證人癸○○於警詢之陳述，無證據能力：
    按被告以外之人於審判外之言詞或書面陳述，除法律有規定
    者外，不得作為證據，刑事訴訟法第159 條第1 項定有明文
    。本件證人癸○○之警詢筆錄，係屬被告壬○○以外之人在
    審判外之言詞陳述，依前揭規定，自無證據能力。至證人癸○○雖於原審證稱：伊在房間睡覺，警員將門撞開，並打伊
    兩巴掌云云（見原審卷第125 頁），惟查，本判決並未引用
    證人癸○○於警詢筆錄之陳述，是證人癸○○上開所述是否
    真實，即無探究之必要，併此敘明。
  (三)又按被告以外之人於審判外之言詞或書面陳述，除法律有規
    定者外，不得作為證據，刑事訴訟法第159條第1項固定有明
    文。惟按被告以外之人於審判外之陳述，雖不符前4 條之規
    定，而經當事人於審判程序同意作為證據，法院審酌該言詞
    陳述或書面陳述作成時之情況，認為適當者，亦得為證據；
    當事人、代理人或辯護人於法院調查證據時，知有第159 條
    第1 項不得為證據之情形，而未於言詞辯論終結前聲明異議
    者，視為有前項之同意，亦為同法第159條之5第1項、第2項
    所明文規定。查本件判決其餘後述引為證據資料，固屬於被
    告以外之人於審判外之言詞、書面陳述者，惟均已於本院調
    查證據序及審理期日提示並告以要旨後，檢察官、被告均知
    悉該等證據係被告以外之人於審判外之陳述，而均未於言詞
    辯論終結前表示異議，本院審酌上開證據作成時之情況，認
    為適當，依刑事訴訟法第159條之5第1項、第2項規定，均應
    有證據能力。
五、經查：
  (一)被告為上揭吉發資源回收場之負責人，其於97年6 月21日、
    27 日及7月間某日、7月間某日，分別向癸○○購買2 台、2
    台、2台、3台之熱水器，皆係癸○○所竊取之物等情，業據
    證人癸○○於偵訊及原審審理時證述在卷，並經證人即被害
    人丙○○、己○○、辛○○、戊○○、張國照、甲○○、庚○○於警詢陳明在卷，復有癸○○竊取熱水器之現場照片、
    臺灣台中地方法院檢察署檢察官97年度偵字第21639 號起訴
    書1 份在卷可按，執此足以認定被告向癸○○所購買之上揭
    熱水器係屬被害人丙○○等人失竊之物品，而皆屬盜贓物固
    屬無疑。惟本案所應審究者，乃被告於收購上揭熱水器之際
    ，對於該等熱水器係屬贓物乙事，主觀上是否有所認識。
  (二)按刑法第34章關於贓物犯之規定，係針對行為人故意收受、
    搬運、寄藏、故買或牙保贓物，而助成他人財產犯罪目的之
    惡行予以處罰，並非藉此課以一般人民協助追贓之責，故贓
    物罪責之成立與否，實取決於能否積極證明行為人有此犯罪
    之故意，況刑事被告依法本不負自證無罪之義務，苟有足資
    證明被告故買贓物之積極事證，雖被告確能交代贓物買受來
    源，於所成立之罪名仍不生影響；反之，若不能確認其果有
    此項犯意，即不得僅以被告未要求出賣人留下身分資料，致
    無法提供出賣人名籍、聯絡方式，即遽認被告具有故買贓物
    之犯意。是就本件而言，能否論被告以故買贓物之罪名，判
    斷標準仍在於被告就其所購得之上揭熱水器係屬贓物乙節，
    是否有所認識，而非在於其能否清楚交待物品之來源。經查
    ，證人癸○○於97 年12月9日偵訊時具結證稱：「（你當時
    賣熱水器給壬○○時，他是如何算錢的？）1台450元。（你
    有倒出來給壬○○幾台，還是他直接問你幾台？）我是用整
    個布袋含其他東西賣給他。（既然你是整袋賣給他，為何是
    1台450元？）1台450元的意思是我袋子裡面只有1 台熱水器
    ，裡面還有其他東西，因整台他不收。‧‧（你怎麼會有那
    麼多熱水器可以賣，壬○○沒有問你嗎？）因都敲壞了，他
    也沒問我，好的他不收。」（97年度偵字第5755號卷第22-2
    3頁）、於原審98年6月11日審理時具結證稱：「‧‧（收購
    熱水器的時候，他【指被告】有登記嗎？）因為我之前去的
    時候，都是廢鐵‧‧整台好好的，他沒有收，我去的時候，
    整台敲壞再去收，我說1台450的意思是因為報廢是1 、2 台
    的零件，算台賣的，1台450元，它1塊差不多1台、2 台這樣
    。‧‧（他有沒有問你熱水器怎麼來的？）有。（你怎麼回
    答？）我說這是廢鐵，人家不要的。‧‧他好像有問一次，
    因為都敲壞東西，好的東西他不敢收，所以我用壞的東西當
    作廢鐵賣給他。‧‧我去的時候，整塊是敲壞的，那真的是
    廢鐵‧‧」等語（原審卷第107-112 頁），而證人癸○○所
    竊取之上揭熱水器並未扣案，另遍查全卷亦無上揭熱水器遭
    變賣前之照片足供參酌，既無任何積極證據足資證明癸○○
    販售予被告之熱水器係完好的，足認證人癸○○證述其先將
    所竊之熱水器壞後，當成廢鐵賣給被告等語，尚非不可採信
    ，則證人癸○○將所竊取之熱水器當成鐵出售予被告所經營
    之資源回收場，尚與常情無違。且證人癸○○上開贓物載至
    被告經營之資源回收場販賣時，並未告知被告上開物品來源
    ，亦經證人癸○○證述明白（原審卷第109 頁），就此交易
    過程觀之，被告對於其所買受之熱水器能否有贓物之認識，
    已非無疑。
  (三)被告於第一次向癸○○收購熱水器時有要求癸○○留下年籍
    資料，癸○○即依被告之請求而在白紙上書寫「癸○○、Ｚ0
    00000000、台中縣東勢鎮興隆里166號、00000000 」等身分
    資料，此據證人癸○○證述明確，並有癸○○書立之身分資
    料1份在卷可按（98年度偵字第52號卷第9頁），且被告於案
    發後，經警方追查之際，即向警方提供癸○○上開身分資料
    等情，此有被告97年8 月19日之警詢筆錄在卷可參（97年度
    偵字第5755號卷第11-12 頁）。而被告已供稱其共向癸○○
    買3-4 次壞損之熱水器，則癸○○對於被告而言，並非陌生
    人或不明之人，此可由警方詢問被告是否曾向癸○○購買10
    台熱水器被告即告知該等熱水器係向癸○○所購買乙情（見
    被告之警訊筆錄）亦可得悉，是被告已知悉該等熱水器為癸○○所販售，自無一一登記之必要，而被告未登記本件上揭
    熱水器係收購自癸○○，亦非故意掩飾來源，故尚不能因被
    告未登記該等熱水器係癸○○所販賣，即認被告對於該等熱
    水器有贓物之認識。
  (四)再者，資源回收業者，每日經手之舊物甚繁，為求經濟及回
    收之效率，是一般回收業者於買賣舊物時，並無嚴謹之過濾
    機制，可資查明所收購之物品來源，僅能以物品外觀為粗略
    之判斷。本件上揭被害人丙○○等人所有之熱水器價格為4-
    5 千元不等，雖據證人丙○○等人於警詢中陳明在卷，惟此
    應係指被害人購入熱水器時之價格，而被告係以1台450元之
    價格向癸○○購買上揭熱水器，固如前述，價格雖有所差距
    ，惟被告買受之熱水器既係被害人丙○○等人失竊之物品，
    則該等熱水器顯係被害人丙○○等人平日住家使用，當非新
    品，其市場價格自不能以新品相比擬，是否得以購買時價格
    與新品之價格有所差距，即推認行為人有贓物認識之故意，
    已非無疑。況證人癸○○係將所竊取之熱水器敲壞後，當成
    廢鐵賣給被告，亦據證人癸○○於原審審理時證述明確，被
    告當時向癸○○收購熱水器係以每公斤約15元之價格收購，
    亦據被告供承在卷，復有被告所提出之記事本在卷可憑，而
    觀諸全卷資料，亦無證據足以證明以每公斤15元之價格收購
    被敲壞而當廢鐵出售之熱水器，係屬低於市價之情事，是被
    告於購入該批熱水器時，雖未予深入詳查，但僅係其個人收
    購舊物時，是否細心過濾之問題，其個人雖不免有所疏失，
    但尚難依此即反推其主觀上有故買贓物之犯意。末查，參以
    熱水器不若失竊之汽機車可輕易透過行照、引擎號碼等判斷
    是否為贓物，一般人就其外觀尚難逕行判定為贓物，被告僅
    為資源回收場業者，是否有足夠之專業知識及相當之時間詳
    加判斷，頗值懷疑，則其僅已遭敲壞之熱水器外觀觀之，逕
    自認為係丟棄之廢鐵，實非無可能，且在本件並無任何顯現
    於外之足以懷疑該等熱水器係屬贓物之情況下，實難謂被告
    對買受之熱水器具有贓物之認識。是被告前揭所述其收購前
    開熱水器時，因該等熱水器均已壞損，故未懷疑證人癸○○
    所出售之物為贓物，尚非悖於情理，亦與前揭事證無違，堪
    可採信。
  (五)綜上，檢察官所舉之證據，不足以證明被告確實明知或可得
    而知悉上揭熱水器係屬贓物，則檢察官所提之證據，顯尚未
    達於通常一般之人均不致有所懷疑，而得確信其為真實之程
    度，自難遽然課以被告刑法第349條第2項之故買贓物罪責。
    此外，本院復查無其他積極證據，足以證明被告確有上述故
    買贓物犯行，犯罪自屬不能證明，自應為被告無罪之諭知。
六、原審未詳為推求，遽為論罪科刑之判決，即有未恰，被告上
    訴意旨否認犯罪，指摘原判決不當，為有理由，應由本院將
    原判決撤銷，並為被告無罪之諭知。
據上論結，應依刑事訴訟法第369條第1項前段、第364條、第301
第1項，判決如主文。
本案經檢察官丁○○到庭執行職務。
中    華    民    國    98    年    8     月    31    日
            刑事第五庭  審判長法  官  趙  春  碧
                              法  官  賴  恭  利
                              法  官  何  秀  燕
以上正本證明與原本無異。
不得上訴。
                              書記官  郭  振  祥
中    華    民    國    98    年    8     月    31    日


司法院資訊處製作；財團法人民間司法改革基金會備份。
